臺灣橋頭地方法院刑事判決　
111年度訴字第71號
公  訴  人  臺灣橋頭地方檢察署檢察官
被      告  張雅雯
上列被告因偽造文書案件，經檢察官聲請簡易判決處刑（110年
度偵字第3773號），因不應適用簡易程序，改依通常程序審理，
被告於準備程序中就被訴事實為有罪之陳述，經本院告知簡式審
判程序之旨，並聽取被告與公訴人之意見後，本院合議庭裁定由
受命法官獨任進行簡式審判程序，判決如下：
    主  文
張雅雯犯如附表一所示之罪，各處如同表「主文及沒收」欄所示
之刑及沒收。應執行有期徒刑壹年，如易科罰金，以新臺幣壹仟
元折算壹日。緩刑伍年，並應依如附表二所示之內容，向國泰人
壽保險股份有限公司給付損害賠償。沒收部分，併執行之。
    犯罪事實
一、張雅雯與張○○係兄妹關係。緣張雅雯因其男友張文勇（另經
    臺灣橋頭地方檢察署發布通緝）需款花用，張雅雯與張文勇
    共同意圖為自己不法之所有，基於詐欺取財、行使偽造私文
    書之犯意聯絡，未經張○○之同意或授權，於附表一各該編號
    「申請日期」欄所示時間，由張雅雯偕同張雅雯之父張○○（
    業於民國109年10月30日死亡）共同前往高雄市○○區○○路00
    號 「國泰人壽保險股份有限公司鳳山分公司」辦理保險單
    借款，由要保人張○○在各該編號「偽造之文書」欄所示之國
    泰人壽保險股份有限公司（下稱國泰人壽）保險單借款約定
    書簽署姓名，並由張文勇在各該保險單借款約定書上偽簽被
    保險人「張○○」之署名，表示張○○同意張○○向國泰人壽申請
    保險單借款之意，再由張雅雯將前開借款約定書交予不知情
    之國泰人壽承辦人員行使之，且於承辦人員當場撥打上開各
    該保險單借款約定書上所載張○○之行動電話門號0000000000
    號進行電訪確認時，由張文勇接聽並佯裝為張○○本人，致承
    辦人員陷於錯誤，誤認係張○○本人同意上開保險單借款之真
    意，而同意借款如附表一各該編號「借款金額」欄所示之款
    項，並於各次借款金額扣除利息或墊繳保費與利息後，將「
    實際匯款金額」欄所示金額匯款至張○○名下之中華郵政股份
    有限公司帳號00000000000000號帳戶（下稱本案帳戶）内，
    再由張雅雯悉數提領交予張文勇，以此方式詐得共計新臺幣
    （下同）106萬8,954元，足以生損害於張○○及國泰人壽對保
    險契約管理之正確性。
二、案經張○○告訴暨法務部調查局高雄市調查處移送臺灣橋頭地
    方檢察署偵查後聲請依簡易判決處刑。
    理  由
一、本案被告張雅雯所犯係死刑、無期徒刑、最輕本刑為3年以
    上有期徒刑以外之罪，亦非高等法院管轄之第一審案件，而
    被告於準備程序中就被訴事實為有罪之陳述（訴字卷第35頁
    ），經本院告知簡式審判程序之意旨，並聽取被告及公訴人
    之意見後，本院合議庭依刑事訴訟法第273條之1第1項、第2
    84條之1之規定，裁定由受命法官獨任進行簡式審判程序。
二、認定犯罪事實之證據及理由：
　　㈠前揭犯罪事實，業據被告於本院審理中坦承不諱（訴字卷
      第86頁），核與證人即告訴人張○○於警詢、偵查中證述大
      致相符（警卷第67至71頁，偵卷第169至172頁），並有國
      泰人壽保險股份有限公司109年11月18日國壽字第1091107
      70號函附之保單借還款明細表及保險單借款約定書、110
      年6月22日國壽字第110060898號函及所附保單借款申辦一
      覽表、保險單借款約定書、電話錄音檔光碟、110年10月6
      日國壽字第1100100189號函及所附保險單借款約定書及保
      單借還款紀錄一覽表、檢察事務官勘驗報告、行動電話00
      00000000門號申設資料、本案帳戶之歷史交易明細等件（
      警卷81至86、123至129、151頁，偵卷第41至43、123至12
      9、143至149、151至157、、181至187、207至217、219頁
      ）在卷可稽，足認其任意性自白核與事實相符，可堪採為
      認定事實之依據。
　　㈡本案詐欺金額之認定：
　　　⒈本案被告與張文勇係由被告陪同張○○以張○○為要保人、
        告訴人張○○為被保險人之保險單向國泰人壽借款，各次
        借款金額如附表一各該編號「借款金額」欄所示，惟國
        泰人壽於108年1月28日辦理保險單0000000000號之借款
        時，先扣除利息68,116元，始匯款23萬8,884元（訴字
        卷第85頁），於108年2月1日辦理保險單0000000000號
        之借款時，先扣除墊繳保費2,780元、墊繳保費利息150
        元，始匯款76,070元（訴字卷第93頁）。
　　　⒉是以，國泰人壽陷於錯誤而交付之款項如附表一「實際
        匯款金額」欄所示，被告實際詐得金額合計應為106萬8
        ,954元（計算式：50萬＋23萬8,884元＋25萬4,000元＋7萬
        6,070元＝106萬8,954）。起訴書以國泰人壽之保險單借
        款金額做為計算犯罪所得方式，認本件被告詐得金額為
        114萬元，容有未恰，就多餘之71,046元部分（計算式
        ：1,140,000－1,068,954＝71,046）即應不另為無罪之諭
        知（詳後述）。
　　㈢綜上所述，本案事證已臻明確，被告犯行均堪認定，應依
      法論科。
三、論罪科刑
　　㈠核被告張雅雯所為，均係犯刑法第216條、第210條行使偽
      造私文書罪、第339條第1項詐欺取財罪。
　　㈡被告與張文勇分工由張文勇偽造「張○○」署押，為偽造私
      文書之部分行為，而偽造私文書之低度行為被其後被告行
      使私文書之高度行為所吸收，均不另論罪。被告3次行使
      偽造私文書之犯行，分別係為達到詐取如附表一各該編號
      「犯罪金額」欄所示金額之目的，雖各該行為在自然意義
      上並非完全一致，然仍有部分重疊合致，且犯罪時間、空
      間緊接、犯罪目的又屬單一，依一般社會通念，認應評價
      為一罪方符合刑罰公平原則，如予分論併罰，反有過度處
      罰之虞，與人民法律感情亦未契合，自應適度擴張一行為
      之概念，認被告此部分之犯行均係以一行為同時觸犯行使
      偽造私文書罪與詐欺取財罪2罪名，為想像競合犯，應依
      刑法第55條規定，各從一重之行使偽造私文書罪處斷。被
      告就附表一編號2之行使偽造私文書行為，係於密接之時
      間、地點，由張文勇偽造「張○○」之署押而製作保單號碼
      為0000000000、0000000000之保險單借款約定書，並由被
      告同時提出予國泰人壽行使之，侵害法益同一，各行為間
      之獨立性極為薄弱，依一般社會健全觀念難以強行分開，
      應視為數個舉動之接續施行，為接續犯。被告就附表一編
      號1至3所示3次犯行，犯意各別，行為互殊，應予分論併
      罰。被告與張文勇就上開犯行間，有犯意聯絡及行為分擔
      ，應論以共同正犯。
　　㈢起訴書固謂被告對於告訴人張○○涉犯詐欺取財罪部分，認
      已逾告訴期間，而不另為不起訴處分，然起訴書犯罪事實
      欄業已記載被告行使偽造私文書之行為使國泰人壽陷於錯
      誤而交付借款，卻漏未對於被告行為論以詐欺取財罪，而
      此部分因與原起訴之犯罪事實，具有想像競合之一罪關係
      （如前述），自均應為本案起訴效力所及，而本院亦當庭
      諭知被告就詐欺取財罪部分涉犯法條規定以利其攻擊防禦
      （訴字卷第35頁) ，故本院自得補充起訴法條併為審理，
      附此敘明。
　　㈣爰審酌被告不思以正當方式籌措資金，率爾與張文勇分工
      由張文勇偽造張○○之署名，由被告行使偽造私文書，張文
      勇再於電話訪問中佯稱為張○○，共同對國泰人壽實施詐術
      ，所為實屬不該；衡以被告就犯後均坦承犯行之犯後態度
      ，並已於111年1月12日與告訴人張○○成立調解及賠償完畢
      ，於111年5月26日與被害人國泰人壽成立調解，將自111
      年7月10日起定期給付國泰人壽賠償金額，有本院移付調
      解簡要紀錄、調解筆錄在卷可佐（簡字卷第31、33頁，訴
      字卷第73至76頁）；而告訴人張文勇、被害人國泰人壽均
      請求對被告從輕量刑之意見（訴字卷第89頁），堪認被告
      積極彌補犯罪所生危害之行為；暨衡酌被告前未有犯罪經
      法院論罪科刑紀錄，有臺灣高等法院被告前案紀錄表可佐
      （訴字卷第91頁）；復衡以被告自陳二專畢業，從事作業
      員工作，月收入約3萬多元，未婚無子，與母親、胞兄同
      住，經濟勉持，身體無重大疾病等一切情狀（訴字卷第88
      頁），分別量處如附表一主文及沒收欄所示之刑，並均諭
      知易科罰金之折算標準。而考量被告之犯罪期間，以及所
      犯均係偽造告訴人張○○之署名、行使偽造私文書對象均為
      國泰人壽等情，就被告所涉3罪，定其應執行刑如主文所
      示，並諭知易科罰金之折算標準，以資懲儆。 
　　㈤起訴書雖認定被告詐得114萬元，然被告所詐得之款項應為
      106萬8,954元，業如前述，則檢察官起訴之多餘71,046元
      部分，尚無其餘證據佐證與被告本件詐欺取財犯行有關，
      而此部分因與被告上開有罪部分間具有實質上一罪關係，
      故應由本院不另為無罪之諭知。
　　㈥末查，被告前未曾因故意犯罪受有期徒刑以上刑之宣告，
      有臺灣高等法院被告前案紀錄表在卷可參，此次因一時失
      慮，偶罹刑典，而被告於犯後業已坦承犯行，與告訴人張
      ○○、被害人國泰人壽均達成調解，並已履行對告訴人張○○
      之賠償，將對被害人國泰人壽進行分期給付之賠償，業如
      前述，諒其經此偵、審程序及刑之宣告，應知所警惕而無
      再犯之虞，本院認上開對被告宣告之刑，以暫不執行為適
      當，爰依刑法第74條第1項第1款規定宣告緩刑5年，以啟
      自新。另為督促被告遵守與被害人國泰人壽之調解筆錄條
      件，併依刑法第74條第2項第3款規定，命被告於緩刑期間
      依其與被害人國泰人壽如附表二所示之調解約定內容履行
      。末依刑法第75條之1第1項第4款規定，被告如違反本院
      所定應支付如附表所示之損害賠償，且情節重大，足認原
      宣告緩刑難收預期效果，而有執行刑罰之必要，得撤銷其
      緩刑之宣告，附此敘明。
四、沒收
　　㈠按犯罪所得，屬於犯罪行為人者，沒收之；前二項之沒收
      ，於全部或一部不能沒收或不宜執行沒收時，追徵其價額
      ，刑法第38條之1第1項前段、第3項定有明文。次按犯罪
      所得之沒收或追徵，在於剝奪犯罪行為人之實際犯罪所得
      ，使其不能坐享犯罪之成果，以杜絕犯罪誘因，性質上屬
      類似不當得利之衡平措施。苟無犯罪所得，自不生利得剝
      奪之問題。2人以上共同犯罪，關於犯罪所得之沒收或追
      徵，倘個別成員並無犯罪所得，且與其他成員對於所得亦
      無事實上之共同處分權時，即無「利得」可資剝奪，一概
      採取絕對連帶沒收或追徵，對未受利得之共同正犯顯失公
      平，故共犯所得之沒收或追徵，應就各人所分得者為之。
      又所謂各人「所分得」之數，係指各人「對犯罪所得有事
      實上之處分權限」而言。各共同正犯有無犯罪所得、所得
      多寡，事實審法院應視具體個案之實際情形，綜合卷證資
      料及調查結果，依自由證明程序釋明其合理之依據而為認
      定。倘共同正犯各成員內部間，對於不法利得分配明確時
      ，應依各人實際分配所得宣告沒收；若共同正犯成員對不
      法所得並無處分權限，與其他成員亦無事實上之共同處分
      權限者，自不得諭知沒收；然如共同正犯各成員對於不法
      利得享有共同處分權限，且難以區別各人分得之數，則仍
      應負共同沒收之責（最高法院107年度台上字第222號判決
      意旨參照）。 經查：
　　　⒈被告與張文勇對被害人國泰人壽實施詐術，使其陷於錯
        誤同意交付借款，並於部分借款金額扣除利息、墊繳保
        費後，實際匯款至本案帳戶金額均如附表一各該編號「
        實際匯款金額」欄所示，業如前載，是此部分被告與張
        文勇共同詐得款項已堪認定。
　　　⒉查被告自始均供稱於國泰人壽於匯款後，均悉數提領交付張文勇，業如前載，且依卷內資料所示，並無證據可資證明被告有因本案獲得報酬、或有朋分本案犯罪所得、或對犯罪所得有事實上之處分權，爰不予宣告沒收或追徵。
　　㈡按偽造之印章、印文或署押，不問屬於犯人與否，沒收之
      ，刑法第219條定有明文，經查：
　　　⒈被告於國泰人壽保險單借款約定書分別交由張文勇偽造
        「張○○」署名（枚數詳如附表一所示），自均應依刑法
        第219條之規定，不問屬於犯人與否，且基於共同正犯
        責任共同原則，於被告各該罪刑項下宣告沒收。
      2.至於國泰人壽附表所示之保險單借款約定書係偽造之私
        文書，業經被告行使作為實施詐術方法而均交予被害人
        國泰人壽之員工，已屬於該公司所有，非屬被告所有之
        物，故毋庸為沒收之宣告，併此敘明。
據上論斷，應依刑事訴訟法第299條第1項前段，判決如主文。
本案經檢察官曾財和提起公訴，檢察官陳登燦到庭執行職務。
中　　華　　民　　國　　111 　年　　6 　　月　　22　　日
                  刑事第一庭    法　官  林筠
以上正本證明與原本無異。
如不服本判決應於收受判決後20日內向本院提出上訴書狀，並應
敘述具體理由。其未敘述上訴理由者，應於上訴期間屆滿後20日
內向本院補提理由書（均須按他造當事人之人數附繕本）「切勿
逕送上級法院」。
中　　華　　民　　國　　111 　年　　6 　　月　　23　　日
                                書記官  邱上一
附錄論罪科刑法條：
中華民國刑法第210條
偽造、變造私文書，足以生損害於公眾或他人者，處五年以下有
期徒刑。
中華民國刑法第216條
行使第二百一十條至第二百一十五條之文書者，依偽造、變造文
書或登載不實事項或使登載不實事項之規定處斷。
中華民國刑法第339條
意圖為自己或第三人不法之所有，以詐術使人將本人或第三人之
物交付者，處五年以下有期徒刑、拘役或科或併科五十萬元以下
罰金。
以前項方法得財產上不法之利益或使第三人得之者，亦同。
前二項之未遂犯罰之。
附表一：
編號 申請日期    保單號碼 偽造之文書 借款金額 主文及沒收    偽造之署押 實際匯款金額  1 107年12月21日 0000000000  國泰人壽保險股份有限公司保險單借款約定書 50萬元 張雅雯犯行使偽造私文書罪，處有期徒刑陸月，如易科罰金，以新臺幣壹仟元折算壹日。未扣案偽造「張○○」之署名壹枚沒收之。     50萬元     「張○○」之署押1牧   2 108年1月28日 0000000000  國泰人壽保險股份有限公司保險單借款約定書 30萬7,000元 張雅雯犯行使偽造私文書罪，處有期徒刑陸月，如易科罰金，以新臺幣壹仟元折算壹日。未扣案偽造「張○○」之署名貳枚沒收之。     23萬8,884元     「張○○」之署押1牧     0000000000  國泰人壽保險股份有限公司保險單借款約定書 25萬4,000元      25萬4,000元     「張○○」之署押1牧   3 108年2月1日 0000000000  國泰人壽保險股份有限公司保險單借款約定書 7萬9,000元 張雅雯犯行使偽造私文書罪，處有期徒刑肆月，如易科罰金，以新臺幣壹仟元折算壹日。未扣案偽造「張○○」之署名壹枚沒收之。     7萬6,070元     「張○○」之署押1牧   
附表二：
依刑法第74條第2項第3款命被告履行之事項 （參考本院111年度橋司附民移調字第538號調解筆錄內容） 一、被告應給付國泰人壽93萬3,725元。 二、被告應自民國111年7月10日起，於每月15日以前，按月給付5,000元（除最後一期給付3,725元以外），至全部清償完畢為止，並以匯款方式匯入國泰人壽指定帳戶。 三、如有一期未付，視為全部到期，且被告應給付國泰人壽自逾期翌日起至清償日止，以未清償金額按週年利率百分之5計算之利息。